【裁判字號】    98,訴,656
【裁判日期】    980922
【裁判案由】    給付仲介報酬等
【裁判全文】
臺灣彰化地方法院民事判決  98年度訴字第656號
原      告  東森不動產有限公司
法定代理人  乙○○
原      告  甲○○
                        號
前列二人共同
訴訟代理人  陳隆 律師
被      告  丙○○
上列當事人間請求仲介報酬等事件，本院於民國98年9月8日言詞
辯論終結，判決如下：
    主  文
被告應給付原告東森不動產有限公司新台幣柒拾玖萬參仟伍佰元
，及自民國98年8月26日起至清償日止，按年息百分之五計算之
利息。
被告應給付原告甲○○新台幣壹佰萬元，及其中伍拾萬元自98年
5月15日起、其中伍拾萬元自98年8月26日起，均至清償日止按年
息5％計算之利息。
原告其餘之訴駁回。
訴訟費用新台幣貳萬玖仟參佰壹拾肆拾元由被告負擔5分之3，由
原告各負擔5分之1。
本判決原告勝訴部份及該部分之訴訟費用於原告東森不動產有限
公司以新台幣貳拾柒萬元、原告甲○○以新台幣參拾肆萬元為被
告供擔保後，得假執行；被告如各以新台幣柒拾玖萬參仟伍佰元
、壹佰萬元為東森不動產有限公司、甲○○供擔保後，得免為假
執行。
原告其餘假執行之聲請駁回。
    事實及理由
一、原告起訴主張：
  (一)被告前於民國98年5月15日與第三人佳樂福房屋有限公司大
    埔分公司（下稱佳樂福公司）簽訂委託銷售契約書，委託佳
    樂福房屋公司銷售坐落彰化市○○段918、1104-1地號土地
    ，委託銷售期間自95年5月15日至98年5月21日止，有委託銷
    售契約書可稽，嗣佳樂福公司人員於98年5月15日尋獲買主
    即原告甲○○，被告與原告甲○○並於同日以總價新台幣（
    下同）2645萬元簽訂不動產買賣契約，原告甲○○並給付50
    萬元定金予被告，有買賣契約書可參，詎被告簽約後竟藉口
    不願提供移轉登記所需相關文件而不履行契約，經原告甲○
    ○催請被告履行契約，迄今仍未履行，有原告甲○○及被告
    存證信函可佐，甚且，被告更於98年7月20日將與其子陳仲
    一、陳信元共同繼承之系爭二筆土地以遺囑分割方式登記為
    陳仲一、陳信元共有，有土地登記謄本可參。依被告與佳樂
    福公司簽訂之委託銷售契約書第8條第5項約定：「買賣契約
    因本條第二項而成立後，甲方（指被告）反悔不賣或因可歸
    責於甲方之事由致無法簽訂不動產買賣契約者，應加倍返還
    定金予買方或對買方負損害賠償責任，並給付乙方（指佳樂
    福公司）本契約第五條第一項之服務報酬及賠償乙方之損害
    」；第5條服務報酬第1項約定：「買賣成交者，甲方同意給
    付乙方成交總價款百分之四之服務報酬，並應於買賣雙方簽
    訂不動產買賣契約書時一次付清。」；第12條違約罰則第3
    項約定：「甲方如有下列情形之一者，視為乙方已完成仲介
    之義務，甲方應一次給付服務報酬予乙方：…三買賣契約因
    第八條第二項而成立後，甲方反悔不賣或因可歸責於甲方之
    事由致無法簽訂買賣契約或無法繼續履行契約，甲方應給付
    委託總價額4％予乙方。」，準此可知，被告於買賣契約簽
    訂後，如不履行買賣契約，佳樂福公司除得向被告請求原約
    定服務報酬外，並得請求給付委託總價額4％作為賠償。又
    依委託銷售契約書第19條別約定事項，服務報酬為委託總價
    額1％。本件佳樂福房屋公司，已依委託銷售契約書為被告
    尋獲買主即原告甲○○，被告並與原告甲○○簽訂不動產買
    賣契約書，被告竟不履行買賣契約，則佳樂福公司自得依前
    揭契約約定，請求被告給付委託銷售總價1％之服務報酬及4
    ％之違約賠償，合計1,322,500元。而佳樂福房屋公司已將
    對被告之前揭服務報酬及損害賠償請求權讓與原告東森房屋
    有限公司，原告東森房屋有限公司（簡稱東森公司）並已通
    知被告，有彰化南郭郵局第907號存證信函可稽可稽，是原
    告東森公司爰依債權讓與及契約關係請求被告給付1,322,50
    0元。
  (二)又依被告與原告甲○○所簽訂之不動產買賣契約書第8條違
    約責任第1項約定：「甲乙雙方其中之一方如未按契約條款
    約定履行，經他方催告通知後，仍不履行時，他方得逕行解
    除本契約及要求對方因解除契約所發生之損害賠償。」；同
    條第4項約定：「如乙方（即被告）毀約不賣或給付不能或
    不為給付或其他違約情事時，甲方（即原告甲○○）除得解
    除本契約外，乙方應於五日內將所收款項加倍返還甲方，以
    為違約之損害賠償。雙方並同時申請撤銷已進行之產權移轉
    ，若因此所發生之稅捐、費用均由乙方負擔。」，及依民法
    第249條第3款、第259條第2款、第260條之規定，本件被告
    經原告甲○○催告後仍不履行不動產買賣契約，原告甲○○
    茲以本件起訴狀繕本向被告為解除雙方間不動產買賣契約之
    意思表示，則雙方不動產賣賣契約既因可歸責於被告而解除
    ，原告甲○○自得依雙方間之契約及前揭規定，請求被告返
    還已收取之定金50萬元及自95年5月15日起至清償日止按年
    息5％之利息，及加倍返還定金50萬元及法定遲延利息；再
    者，被告於不動產買賣契約簽訂時，向原告甲○○保證產權
    清楚，且明確表示其係經全體繼承人同意代表出面簽約，原
    告甲○○始與被告簽訂契約並給付定金，嗣後被告卻稱未經
    該土地其他繼承人同意而不願履行契約，顯已觸犯刑法第33
    9條詐欺罪，而本件原告甲○○係因與佳樂福公司訂有不動
    產買賣斡旋承諾契約書，佳樂福公司始仲介原告甲○○與被
    告簽訂不動產買賣契約書，買賣雙方簽訂不動產買賣契約時
    ，原告甲○○即應一次給付成交總價額百分之二即529,000
    元之服務報酬予佳樂福公司，不因契約解除而受影響，是被
    告嗣後雖反悔不履行買賣契約而解除，原告甲○○仍須給付
    529,000元之服務報酬予佳樂福公司，雖原告甲○○尚未給
    付529,000元之服務報酬予佳樂福公司，然原告甲○○既對
    佳樂福公司負有債務，自受有損害，則原告甲○○既因被告
    前揭詐欺行為陷於錯誤與被告簽訂不動產買賣契約，而對佳
    樂福公司負有529,000元之債務，自得併依侵權行為法律關
    係請求被告賠償529,000元，綜上，被告應給付原告甲○○
    1,529,000元及法定遲延利息。
  (三)對被告抗辯之陳述：1.被告抗辯系爭二筆土地之其他共有人
    即陳仲一、陳信元、陳沛慈並未同意其出售系爭二筆土地予
    原告甲○○，因此不動產買賣契約書無效云云，惟依最高法
    院71年台上字第5051號判例、71年度台上字第3617號判決可
    知，本件被告既自認與原告甲○○訂有不動產買賣契約書，
    則不論陳仲一、陳信元、陳沛慈是否有同意，該不動產買賣
    契約對被告均有效力，被告主張該契約完全無效云云，於法
    不符。2.被告抗辯其前曾寄發存證信函予原告甲○○，表示
    願加倍返還定金共100萬元，就此部分原告甲○○並無起訴
    之必要云云，惟被告雖曾寄發存證信函予原告甲○○表示願
    意加倍返還定金共100萬元，然實際上迄今尚未返還，原告
    甲○○仍有提起本件訴訟之利益。3.被告抗辯伊加倍返還定
    金共100萬元，係損害賠償額之預定，原告甲○○自不得另
    行請求額外之違約賠償，況原告甲○○請求被告賠償其應給
    付佳樂福公司總價2％之服務報酬亦屬過高云云。惟查，本
    件被告簽約前向原告甲○○謊稱系爭二筆土地產權清楚，簽
    約後卻翻稱陳仲一、陳信元、陳沛慈並未同意被告將系爭二
    筆土地出售，而不履行契約，顯係故意，至少亦有過失，是
    原告甲○○係因被告前揭行為與其簽約，而對佳樂福公司負
    有債務，此與原告甲○○基於解除契約而請求被告加倍返還
    定金，係不同之事實，原告甲○○除得請求被告加倍返還定
    金外，自得另依債務不履行及侵權行為法律關係請求被告賠
    償529,000元至明，另被告稱前揭2％服務報酬過高云云，惟
    該2％服務報酬係原告依其與佳樂福公司間之契約而應給付
    佳樂福公司之報酬，性質並非違約金，被告請求鈞院酌減，
    於法未合，且該2％服務報酬，核與一般市場交易情形相當
    ，被告空言主張過高，亦屬無據。綜上所述，提起本訴等情
    。並聲明：1.被告應給付原告東森不動產有限公司1,322,50
    0元，及自起訴狀繕本送達之翌日起至清償日止按年息5％計
    算之利息；2.被告應給付原告甲○○1,529,000元，及其中5
    0萬元自98年5月15日起至清償日止，按年息5％計算之利息
    ；其餘1,029,000元自起訴狀繕本送達之翌日起至清償日止
    按年息5％計算之利息；3.原告願供擔保請准為假執行之宣
    告；4.訴訟費用由被告負擔。
二、被告則以：
  (一)系爭二筆土地原為被告之配偶陳有川所有，陳有川死亡後，
    由被告及其三名子女即陳仲一、陳信元、陳沛慈共同繼承，
    渠等4人公同共有系爭二筆土地，被告與原告甲○○於98年8
    月15日就系爭二筆土地簽訂不動產買賣契約書時，並未經其
    他公同共有人即陳仲一、陳信元、陳沛慈同意，且未經渠等
    共同簽名於買賣契約書上，依民法第819條第2項之規定，該
    處分行為未經全體共有人同意，應屬無效。再者，原告於簽
    約時表示會陸續請其他公同共有人共同簽名為共同出賣人，
    惟嗣後原告無法取得其他公同共有人之同意致無法辦理土地
    所有權移轉登記，應可歸責於原告，原告甲○○主張被告於
    簽約時明確告知業經其他公同共有人全體同意並代表出面簽
    約一節，被告否認之，原告甲○○亦未舉證證明上情，該契
    約既未記載被告代表其餘繼承人簽約，原告甲○○此部分主
    張自不足採。
  (二)至於98年7月20日復將系爭二筆土地登記予陳仲一、陳信元
    共有，乃嗣後原告未能請被告以外之其餘繼承人簽名於買賣
    契約內，繼承人為協議分割遺產才達成共識，雖被告未登記
    為系爭土地之所有權人，但僅被告一人同意簽名於該買賣契
    約而未經其他共有人之同意，即屬擅自處分該共有土地，該
    買賣契約原已不生效力，與系爭土地嗣後有無登記被告為所
    有人，並不影響原告權益，原告指被告此行為有違約情事，
    進而對被告請求損害賠償，自不足取。又被告與原告甲○○
    間所為不動產買賣契約因未經其於公同共有人同意而無效，
    係因原告無法使其他繼承人簽訂買賣契約，此係可歸責於原
    告之事由致被告未能履行該買賣契約所約定之所有權移轉登
    記行為，原告甲○○並無解除契約之權利，其請求解除契約
    並損害賠償，不應准許。原告東森不動產有限公司（以佳樂
    福房屋公司名義與被告簽訂之委託銷售契約）所仲介之買賣
    契約既不生效力，即所仲介之契約尚未成立，自不得請求被
    告給付仲介報酬。
  (三)若法院認為被告與原告甲○○所簽之買賣契約仍屬有效，且
    被告有可歸責之違約情事，惟被告迄今未表示不出售系爭二
    筆土地，只主張買賣契約不生效力，而不能辦理所有權移轉
    登記，係因可歸責於原告，不能因此認為被告有違約行為。
    且被告前曾寄發存證信函予原告甲○○，表明願加倍返還定
    金共100萬元，就此部分原告甲○○並無起訴之必要，亦無
    權利保護之必要，又加倍返還定金共100萬元，係損害賠償
    額之預定，原告甲○○自不得另行請求被告賠償，其應給付
    佳樂福公司總價2％之服務報酬做為違約賠償，況買賣契約
    既非有效，原告甲○○根本不必支付佳樂福公司2%知服務費
    ，即無損失可言，不得請求被告賠償，若認為被告應賠償總
    價2%之違約金也過高，依民法第252條請求酌減至之數額。
  (四)被告於98年5月15日與佳樂福公司簽訂銷售契約後，當日即
    與原告甲○○簽訂不動產買賣契約書，仲介之房屋公司不花
    一分一毫廣告費用，與佳樂福公司約定之仲介服務費至多為
    總價款1%。若認買賣契約已生效且被告有歸責之事由，原告
    東森房屋卻得請求總價4％即高達1百多萬元之違約金，該請
    求違約金之數額顯有過高，依民法第252條請求酌減至相當
    之數額等語資為抗辯。並聲明：1.原告及其假執行之聲請均
    駁回；2.訴訟費用由原告負擔。
三、查原告主張被告於98年5月15日與第三人佳樂福公司簽訂委
    託銷售契約書，委託佳樂福公司銷售坐落彰化市○○段918
    、1104-1地號土地二筆，委託銷售期間自95年5月15日至98
    年5月21日止，仲介服務報酬約定為成交總價款1%，同日佳
    樂福房屋公司人員尋獲買主即原告甲○○，被告與原告甲○
    ○於該日即以總價新台幣（下同）2645萬元簽訂不動產買賣
    契約，原告甲○○並給付50萬元定金予被告，嗣因上開土地
    未經其他公同共有之繼承人同意出售，因而未辦理土地所有
    權移轉登記予原告甲○○，被告經原告甲○○催告後仍未履
    行買賣契約，原告甲○○以本件起訴狀繕本向被告為解除雙
    方間不動產買賣契約之意思表示，另佳樂福公司已將與被告
    所簽訂之委託銷售契約，得向被告請求給付服務報酬及損害
    賠償之一切權利讓與原告東森公司等情，業據其提出委託銷
    售契約書、不動產買賣契約書、存證信函等為證，復為被告
    所不爭執，原告此部份主張堪信為真。
四、又查，系爭二筆土地原為被告之配偶陳有川所有，陳有川死
    亡後，由被告及其三名子女即陳仲一、陳信元、陳沛慈共同
    繼承，嗣於98年7月20日分割繼承登記為陳仲一、陳信元共
    有，應有部份各2分之1，此有土地謄本在卷可稽，復為兩造
    所是認，因此被告與原告甲○○簽訂系爭土地之買賣契約時
    ，該等土地係為被告及其三名子女所公同共有。按公同共有
    人之權利義務，依其公同關係所由規定之法律或契約定之。
    除前項之法律或契約另有規定外，公同共有物之處分，及其
    他之權利行使，應得公同共有人全體之同意，民法第828條
    固有明文，然買賣並非處分行為，故公同共有人中之人，未
    得其他公同共有人之同意，出賣公同共有物，應認為僅對其
    他公同共有人不生效力，而在締約當事人間非不受其拘束（
    最高法院71年台上字第5051號判例參照），蓋買賣契約屬債
    權契約，縱共有人之一未得其他共有人之同意而出賣共有物
    ，該買賣契約仍屬有效，出賣人仍應依契約之約定負出賣人
    之義務，故被告辯稱其因未得其他公同共有人之同意而出賣
    公同共有土地，其與原告甲○○就系爭土地所訂立之不動產
    買賣契約無效，顯無足採。又民法第348條第1項規定：物之
    出賣人，負交付其物於買受人，並使其取得該物所有權之義
    務，被告為系爭買賣契約之出賣人即負有取得其餘公同共有
    人同意以履行將土地所有權移轉登記予買受人之義務，然其
    辯稱：原告2人表示願負責使其餘公同共有人同意並於買賣
    契約內簽名云云，此為變態事實，除據原告否認外，復未經
    被告提出任何證據以實其說，礙難採信，實則被告於簽訂買
    賣契約後即於98年6月9日以存證信函通知原告甲○○稱：簽
    約前其未與子女討論賣地之事，簽約後子女均不同意出售該
    地，只有本人簽約依法不能處分該土地，其願退回已收之定
    金50萬元，另加50萬元賠償等語，此有存證信函附卷足憑，
    顯係因被告未經其餘公同共有人同意即出售系爭土地予原告
    甲○○，嗣被告又無法取得公同共有人全體同意處分該等土
    地，致無法履行出賣人之義務，實屬可歸責於被告之事由致
    債務不履行，故被告辯稱其並未違約不賣一節洵無足採。因
    此原告甲○○依兩造所訂立之不動產買賣契約第8條第1項「
    甲乙雙方其中之一如未按契約條款約定履行，經他方催告通
    知後，仍不履行時，他人得逕行解除本契約及要求對方因解
    除契約所發生之損害賠償」之約定，在被告於受催告通知後
    仍未履行契約義務，而逕予解除該買賣契約，自屬有據。
五、另查，依被告與佳樂福公司所簽訂之委託銷售契約書之約定
    ，第8條第5項約定：「買賣契約因本條第二項（即甲方指被
    告承諾買方知要約條件或賣方提出之購買總價、付款方式及
    其他購屋條件已符合本契約之委託條件者，買賣契約即為成
    立）而成立後，甲方反悔不賣或因可歸責於甲方之事由致無
    法簽訂不動產買賣契約者，應加倍返還定金予買方或對買方
    負損害賠償責任，並給付乙方本契約第五條第一項之服務報
    酬及賠償乙方（指佳樂福房屋公司）之損害」，第5條第2項
    約定：「因不可歸責於乙方事由，而有買賣契約無效、被撤
    銷或解除時，甲方不得拒絕服務報酬之給付義務」，查佳樂
    福公司與被告所約定之服務報酬為成交總價1%即264,500元
    ，此為原告所是認，而系爭土地買賣契約係因可歸責於被告
    之事由致遭解除，則被告依上開委託銷售契約之條款，仍應
    給付佳樂福公司服務報酬264500元無訛；又委託銷售契約第
    12條違約罰則約定：「甲方（即被告）如有下列情形之一者
    ，視為乙方（即佳樂福公司）已完成仲介之義務，甲方應一
    次給付服務報酬予乙方：…三買賣契約因第八條第二項而成
    立後，甲方反悔不賣或因可歸責於甲方之事由致無法簽訂買
    賣契約或無法繼續履行契約，甲方應給付委託總價額4％予
    乙方。」，因此被告反悔不賣且不繼續履行買賣契約，依上
    開違約罰則應付佳樂福公司總價額4%之違約金，然因佳樂福
    公司與被告約定之服務報酬僅為成交價1%，其違約金訂為4%
    顯屬過高，本院依民法第252條規定認依原契約之記載，服
    務報酬原為4%，雙方改約定降為1%，對被告已較有利，被告
    仍逕自違約，故將違約金酌減為2%即529,000元應屬相當。
六、再查，依被告與原告甲○○所簽訂之不動產買賣契約書第8
    條第4項約定：「如乙方（即被告）毀約不賣或給付不能或
    不為給付或其他違約情事時，甲方（即原告甲○○）除得解
    除本契約外，乙方應於五日內將所收款項加倍返還甲方，以
    為違約之損害賠償。」，被告與原告甲○○間之買賣契約因
    可歸責於被告之事由而違約不履行，經原告甲○○予以解除
    ，依上開約定被告除應返還已收之定金50萬元以外，尚應加
    倍返還50萬元予原告甲○○做為違約賠償，因此原告甲○○
    請求被告給付100萬元洵屬有據，又被告迄今尚未給付原告
    甲○○此100萬元之定金及違約賠償，故原告提起本件訴訟
    難認有欠缺權利保護之必要，復此敘明。另原告甲○○與佳
    樂福公司簽訂之不動產買賣斡旋承諾契約書中「服務報酬」
    之約定：一如買賣成交，買方同意給付受託人（即佳樂福公
    司）成交總價款百分之二之服務報酬，並應於買賣雙方簽訂
    不動產買賣契約時一次付清。二因不可歸責於受託人之事由
    ，而有買賣契約無效、被撤銷或解除時，買方不得拒絕服務
    報酬之給付義務」，買賣成交時原告甲○○即應支付服務報
    酬予佳樂福公司，縱使買賣契約經解除，如非因可歸責於佳
    樂福公司之事由所致仍應給付，因此原告甲○○係因與佳樂
    福公司間上開不動產買賣斡旋承諾契約書之約定而須支付2%
    服務報酬，實非因與被告間之不動產買賣契約遭解除後，始
    須對佳樂福公司支付服務報酬，兩者間並無因果關係存在，
    故原告甲○○依不動產買賣契約第8條第1項之約定，主張其
    支付服務報酬予佳樂福公司係屬解除買賣契約所生之損害請
    求被告賠償，洵屬無據；又民法上所謂詐欺，係欲相對人陷
    於錯誤，故意示以不實之事，令其因錯誤而為意思之表示而
    言，原告甲○○主張其與被告間之買賣契約第五條擔保責任
    約定：「本買賣不動產，乙方保證產權清楚，如有他人主
    張權利或設定他項權利及租賃關係，應由乙方負責於委款付
    清以前速予清理若甲方因此受有損害時，乙方付完全賠償責
    任」，被告當時保證產權清楚，且明確表示其係經全體繼承
    人同意代表出面簽約，嗣後卻稱其他繼承人不同意履行契約
    ，有詐欺之嫌云云，然被告否認其曾表示係經全體繼承人同
    意代表出面簽約，原告甲○○亦未舉證證明被告曾為上開不
    實之表示，使其限於錯誤而簽訂買賣契約有詐欺情事存在，
    故原告甲○○主張被告有詐欺行為，應負侵權行為責任，賠
    償原告應給付予佳樂福公司之2%服務報酬529000元之損害，
    復無理由；再原告甲○○支付服務報酬予佳樂福公司係依據
    渠等間不動產買賣斡旋承諾契約書之約定，並非因被告產權
    不清楚未清理而導致原告甲○○須支付報酬予佳樂福公司，
    因此亦難認此部份服務報酬之支出，係屬上開買賣契約第5
    條第項所約定之損害賠償範疇。綜上，原告甲○○請求被
    告應給付其支付予佳樂福公司成交價2%服務報酬之損害賠償
    ，顯無理由。
七、綜上所述，佳樂福公司依委託銷售契約得請求被告支付之服
    務報酬成交價1%及違約金成交價2%，共計793500元，原告東
    森公司受讓此部分之債權，請求被告給付上開金額予原告東
    森公司為有理由，原告甲○○依買賣契約請求被告返還定金
    及加倍給付之違約金共計100萬元亦有理由。從而，原告東
    森公司請求被告給付793500元，及自起訴狀繕本送達之翌日
    （即98年8月26日）起至清償日止按年息5％計算之利息，原
    告甲○○請求被告給付100萬元，及其中50萬元自98年5月15
    日起、其中50萬元自起訴狀繕本送達之翌日（即98年8月26
    日）起，均至清償日止按年息5％計算之利息，即有理由，
    應予准許，逾此部分之請求則無理由，應予駁回。
八、本件事證已臻明確，兩造其餘陳述及所提證據，於判決結果
    不生影響，無予一一論述或調查之必要，併此敘明。
九、假執行之宣告：本判決原告勝訴部分兩造陳明願供擔保請准
    為假執行及免為假執行，經核均無不合，爰分別酌定相當之
    擔保金額併准許之。致原告敗訴部分其假執行之聲請已失所
    附麗應予駁回。
十、結論：本件原告之訴為一部有理由、一部無理由，並依民事
    訴訟法第79條、第85條第1項但書、第390條第2項、第392條
    ，判決如主文。
中    華    民    國    98    年     9    月    22    日
                  民事第一庭    法  官  黃倩玲
以上正本係照原本作成。
如對判決上訴，應於判決送達後20日內向本院提出上訴狀。
中    華    民    國    98    年    9    月     23    日
                                書記官  黃幼華


司法院資訊處製作；財團法人民間司法改革基金會備份。
